【裁判字號】    88,上,77
【裁判日期】    890308
【裁判案由】    拆屋還地
【裁判全文】
臺灣高等法院高雄分院民事判決      八十八年度上字第七七號
      上  訴  人  甲○○
      訴訟代理人  薛西全律師
                  利美利律師
      被  上訴人  乙○○      .
      訴訟代理人  史雙全律師
右當事人間請求拆屋還地事件，上訴人對於中華民國八十七年九月二十一日臺灣屏東
地方法院八十七年訴字第一八一號第一審判決提起上訴，本院判決如左：
      主      文
上訴駁回。
第二審訴訟費用由上訴人負擔。
      事      實
甲、上訴人方面：
一、聲明：
  (一)原判決廢棄。
  (二)被上訴人在第一審之訴及假執行之聲請均駁回。
  (三)訴訟費用由被上訴人負擔。
  (四)如受不利判決，願供擔保請准免為假執行。
二、陳述：
  (一)上訴人占有系爭土地除依兩造於五十七年六月十七日所簽訂之土地交換契約書外
    ，另依上訴人於五十七年六月二十日與系爭土地當時之所有權人即被上訴人之父
    張海瑞所簽訂之買賣契約書，上訴人亦屬有權占用系爭土地。查前開土地交換契
    約之互易關係與買賣契約書之買賣關係，不僅當事人互異，契約名稱亦不同，其
    等乃相互獨立之契約，法律關係亦互異，因此縱令兩造間土地交換契約之互易關
    係業經判決確定解除，亦不影響上訴人基於買賣關係占用系爭土地之合法權源，
    是原審判決以兩造間土地交換契約之互易關係，業經判決確定解除即遽為上訴人
    不利之判決實屬率爾草斷，應予廢棄，至為灼然。
  (二)查兩造間於五十七年六月十七日簽訂土地交換契約書後，上訴人之所以又於同年
    六月二十日與被上訴人之父即張海瑞簽訂買賣契約書，係因前揭土地交換契約書
    簽訂後，上訴人始發現被上訴人非系爭土地登記名義人，以其名義簽訂土地交換
    契約似有未妥，故才另找土地登記名義人張海瑞簽訂土地買賣契約。按上訴人與
    張海瑞所簽訂之買賣契約書由被上訴人乙○○於鈞院八十三年上更(一)字第一一七
    號卷自承：「契約書上的印章是我向張海瑞拿來蓋的。」可知該買賣契約書確屬
    真實，且被上訴人簽訂此買賣契約係經其父授權，其乃屬有權代理，依民法第一
    百零三條第一項之規定：該買賣契約之效力應及於本人，另查依民法第一百五十
    三條之規定當事人互相表示意思一致，契約即為成立，今該買賣契約既已經當事
    人合意成立，且查亦無任何通謀虛偽意思表示之情事，另該買賣標的即系爭土地
    亦已依約交由上訴人占用，凡此均足徵此買賣契約確屬真實且亦合法成立，詎原
    審判決竟認定該買賣並非真實，其認事用法顯有違誤。
  (三)依前述系爭買賣契約書確為真實，雖該買賣契約書之買賣土地標示欄僅記載恆春
    鎮○○○段地號八十三號土地，然雙方當時之真意實係包含訂約前已於五十年九
    月二日由地號八十三土地分割出去之地號八十三之一土地，及嗣後於五十九年十
    二月九日由地號八十三－一分割出去之地號八十三－二之土地在內。按地號八十
    三－一及八十三－二之土地自地號八十三土地之分割，乃屬政府所為之逕行分割
    ，而政府所為逕行分割之作業程序，並不需要通知所有權人，地政機關也毋需主
    動換發新土地所有權狀，因此常有不知土地已分割之所有權人持舊所有權狀為交
    易卻遲至交易後始知悉土地已分割之情事發生，本件買賣契約之簽訂即是在上述
    情形簽訂。查當時簽訂買賣契約時，出賣人張海瑞係持舊的所有權狀所寫，因此
    上訴人雖能查知登記名義人為張海瑞，但由舊的所有權狀並不能查知有分割乙事
    ，然雙方當時之真意確實係包含先前於五十年九月二日由地號八十三土地分割出
    去之地號八十三－一土地，及嗣後於五十九年十二月九日由地號八十三－一土地
    分割出去之地號八十三－二土地，此除可由該土地買賣契約書之買賣土地標示欄
    記載土地面積為「０．六八五二」公頃與現土地登記謄本記載地號八十三、八十
    三之一、八十三之二土地面積分別為「０．五六二七公頃」、「０．一一０四公
    頃」、「０．０一二一公頃」加起來相符可證外，另可由土地登記謄本（詳卷）
    記載地號八十三－一及八十三－二兩筆土地均遲至七十四年一月廿一日始發給權
    利書狀，即可知當時確實係以舊所有權狀為依據而簽訂買賣契約，故該買賣契約
    標的也確實包含了地號八十三、八十三－一、八十三－二三筆土地，價金亦係依
    全部面積加以計算，足徵雙方當時真意買賣契約標的實乃包含地號八十三、八十
    三－一、八十三－二三筆土地甚明，詎原審判決僅以八三－一土地由八三號土地
    分割增出早於本件買賣契約書書寫時即率爾認定買賣契約不包括八三－一及八三
    －二號土地而未探求當事人真意，及漏未斟酌該買賣契約面積與地號八三、八三
    －一、八十三－二面積總和相符之事實，其判決殊屬違誤。
  (四)另被上訴人在原審稱：「：：：退一步言之，縱該買賣契約為真正，也只是債權
    契約，不生物權之效力，且已逾十五年之時效，已成廢紙乙張：：：」云云亦無
    理由，蓋有權占有不以基於物權而占有為限，基於債權如買賣、租賃、借貸等而
    占有亦係有權占有。又該土地買賣契約書之其他事項約定欄已載明：「本土地係
    共有土地，共有人分割時，分給與出賣人，尚未分割登記，出賣人負責過戶登記
    給與承買人，如有發生糾紛，出賣人負責理賠，不涉及承買人之事。」是以前揭
    地號土地被上訴人之父張海瑞雖已依土地買賣契約書不動產交付日期欄之約定於
    立契日交付給被告占有，然其移轉登記義務之履行，依雙方當時之真意則有期限
    之限制，即於其將已分得之土地與其他共有人逕行分割登記後，方開始履行其移
    轉登記給上訴人之義務，今土地尚未辦理分割登記，始期未屆至，上訴人依繼承
    法則請求被上訴人履行移轉登記義務之時效則未開始起算，是應無被上訴人所稱
    「已逾十五年之時效，已成廢紙乙張」之結果發生。另退步言，縱有時效完成之
    情事（上訴人仍否認之），亦僅係債務人（即被上訴人）得對上訴人行使時效完
    成之抗辯權而已，非謂上訴人基於買賣契約占用土地為無權占用（民國六十九年
    第四次民庭決議(一)意旨，參照證一），揆諸首揭說明被上訴人之請求顯無理由。
  (五)查本件買賣契約乃源起於上訴人欲設立磚窯廠，而磚窯廠之設立至少須一甲以上
    之土地，於是上訴人在得知被上訴人乙○○有意願將系爭恆春鎮○○○段地號八
    十三號土地出賣的情況下，便先去徵詢八十三號鄰地即同段八十四號土地所有權
    人之意願，以確定是否能將八十三號及八十四號土地一起買得以設立磚窯廠，而
    在確定同段八十四號土地所有權人也願意出賣土地後，上訴人即與被上訴人洽談
    系爭八十三號土地之買賣事宜。按由於被上訴人家族有一塊土地係位於原為訴外
    人汪新金（已）所有之同段四十四號土地旁，而被上訴人家族係務農，土地面
    積愈大即愈便於耕作，惟囿於被上訴人家族與江新金交惡，被上訴人不便出面承
    買汪新金所有之上開土地，而汪新金上開所有之四十四號土地與上訴人欲購買之
    八十三號土地面積大致相同，為此被上訴人便要求上訴人將原已交付給被上訴人
    之八十三號土地之買賣價金拿去承買汪新金之土地以充作價金之給付，由上述可
    知兩造間之法律關係應為買賣關係，而非互易關係，被上訴人在另訴主張雙方為
    互易關係實屬誤解，且兩造於五十七年六月十七日所簽訂之土地交換契約書之互
    易關係與上訴人於同年月廿日與系爭土地當時之所有權人即被上訴人之父張海瑞
    所簽訂之買賣契約書之買賣關係，不僅當事人互異，契約名稱亦不同，其等乃相
    互獨立之契約，法律關係亦互異，因此縱令兩造間土地交換契約之互易關係業經
    判決確定解除，亦不影響上訴人基於兩造間真正之法律關係即買賣關係占用系爭
    土地之合法權源，是原審判決以兩造間土地交換契約之互易關係業經判決確定解
    除即遽為上訴人不利之判決，實屬率斷。
  (六)另查上訴人於五十七年簽訂土地買賣契約後，已於系爭土地上蓋建磚廠三十年，
    而以系爭土地使用之狀況而言，八十三－二號土地是由上訴人設計蓋建橋樑（作
    為運磚車輛行駛之用、旁邊是屏鵝公路），毗鄰之八十三之一號土地是磚廠之事
    務所、八十三號土地是煙囪、八十四號土地是磚窯，所以八十三－二號土地之橋
    樑是必經之路，甚至訴外人張宿瑞至八十二號土地亦必須經過八十三－二號土地
    之橋樑，而上訴人磚廠生產時每天均有數十輛車在進出，所以上訴人不可能「無
    權占有」系爭土地，亦不可能未買受八十三－二號土地（有關系爭土地使用狀況
    請鈞院至現場履勘亦可究明），且訴外人張海瑞等人豈有土地已讓「無權占有」
    業近三十年，並在其上搭蓋建物亦近三十年，而所有權人明知此事實竟不提出異
    議之理？足見系爭土地仍本於有效之買賣契約交付予上訴人使用，僅未辦理所有
    權移轉登記至為明確，被上訴人否認買賣契約之真正不但有違誠信，更屬無稽。
  (七)訴訟上所謂一事不再理之原則，乃指同一事件已有確定之終局判決者而言。其所
    謂同一事件，必同一當事人就同一法律關係而為同一之請求，若此三者有一不同
    ，即不得謂為同一事件，自不受確定判決之拘束，最高法院十九年上字第二七八
    號判例意旨參照。
    查本件兩造間之法律關係依前訴狀所陳應為買賣關係，而此買賣關係之契約當事
    人為「出賣人：張海瑞」、「買受人：甲○○」，契約名稱則為「買賣契約書」
    ，此與台灣屏東地方法院八十二年度訴字第四七八號判決主文第一項所示「確認
    『原告乙○○』所提供座落屏東縣恆春鎮○○○段八十三號土地中面積：：：與
    被告（甲○○）所提：：：之『互易關係』不存在」之法律關係為互易關係，當
    事人為「乙○○」、「甲○○」，契約名稱則為「土地交換契約書」相比對可知
    上開確定判決與本訴訟事件之法律關，不僅當事人不同、契約名稱亦互異，其法
    律關係更是有別，揆諸首揭意旨本件買賣關係與業經判決確定之互易關係自非同
    一事件而無所謂一事不再理原則之適用，是本件訴訟既非前開確定判決既判力效
    力所及，鈞院自得就本事件加以審理，而不受前開判決之拘束。
  (八)按民事訴訟法第四百條第一項規定判決之既判力惟於判決主文所判斷之訴訟標的
    始可發生。若訴訟標的以外之事項，縱令與為訴訟標的之法律關係有影響因而於
    判決理由對之有所判斷，除同條第二項所定情形外，尚不能因該判決已經確定，
    而認此判斷有既判力，最高法院七十三年度台上字第三二九二號判例意旨參照。
    依前述前開確定判決既判力之效力不及於非同一事件之「張海瑞」與上訴人間之
    買賣關係，又確定判決之既判力，僅以主文為限而不及於理由，是本件訴訟自亦
    不受前開確定判決理由欄內記載事項所拘束，鈞院自得依自由心證加以判斷，且
    查本件買賣關係係間接給付之標的即恆春鎮○○○段四十四號目前已登記為上訴
    人所有，上訴人隨時均得履行移轉登記給付之義務，因此本件已無前開確定判決
    中所謂給付不能之問題，是本件買賣契約為合法有效，且給付之標的亦確定、可
    能，甚明，只要被上訴人移轉登記買賣標的物給上訴人，上訴人即得隨時履行移
    轉登記給付之義務，而無前開確定判決中給付不能之情事。
  (九)綜上所陳，上訴人占用系爭土地乃基於上訴人與被上訴人之父張海瑞間之買賣契
    約，被上訴人既為本件買賣契約出賣人張海瑞之繼承人，基於繼承之法理，上訴
    人占用系爭土地對被上訴人而言仍屬有權占用。
三、證據：援用在原審之立證方法，並提出虎頭山段四四號土地所有權影本一份為證
    。
乙、被上訴人方面：
一、聲明：求為判決如主文所示。
二、陳述：
  (一)系爭虎頭山段八三－一號土地係五十年九月二日由同段八三號土地分割所增出，
    而八三－二號土地再由八三－一號分割增出，均早於本件交換契約及買賣契約（
    若真）成立之前，顯然八三號土地不包括系爭土地在內，先予明。
  (二)縱使上開契約中八三號土地包含系爭土地，又縱使五十七年三月二十日之買賣契
    約書為真正，五十七年六月二十日之買賣契約亦是補充6.17.所訂之土地交換契
    約書而非另一買賣契約，理由如後：
    (1)鈞院在另案交還土地案件中認定上訴人本於其與乙○○間之土地交換契約，與
      張海瑞間之土地買賣契約占有系爭土地，自非無權占有云云（見鈞院八十三年
      度上更(一)字第一一七號民事判決書），最高法院亦提到該土地買賣契約（詳最
      高法院八十五年度台上字第一三八九號民事判決），可知該土地交換契約及土
      地買賣契約並列，應屬同一契約。
    (2)當事人完全相同，出賣人是張海瑞由被上訴人乙○○代理（請參酌上訴人3.
      上訴理由狀第三頁：：：且被上訴人簽訂此買賣契約係經其父授權，乃屬有
      權代理：：：云云）買受人是甲○○，而交換契約雖係乙○○具名，代理父親
      張海瑞簽訂（縱無權處分，但因爾後張海瑞將系爭土地贈與被上訴人，取得權
      利，其處分自始有效），買受人亦係甲○○。
    (3)雖然名稱不同，依民法三九八條交換（互易）契約即準用買賣之規定，所以本
      件所謂之買賣契約就是交換契約。換言之，買賣契約只是補充性質，應包含在
      交換契約內。
    (4)標的相同，尤其價金（總價新台幣四萬四仟四佰元）並未如買賣契約書所載「
      價金交付日期及方法，於立契日付清」之事，按上訴人於另件即台灣屏東地方
      法院八十七年訴字三二０號土地所有權移轉登記案件起訴狀中自認「：：價金
      支付之方式，因張海瑞指定原告（指上訴人甲○○）須向訴外人汪新金，買受
      其所有同地段四四號土地充作買賣價金（即以間接給付之方式履行其交付價金
      之義務）」可知完全與交換契約相同。
  (三)既然交換契約業經最高法院判決確定准許解除契約。則包含在內之所謂買賣契約
    也一併解除，（註：在前開另件交還土地案件訴訟起訴前，被上訴人從未見過此
    買賣契約，否則解除契約定將買賣契約一併寫明），上訴人豈有占有土地之正當
    權源。
  (四)上訴人最近提出所謂虎頭山段四四號土地所有權移轉之完整相關資料，已在解除
    契約生效之後，被上訴人當然拒絕受領，併此明。
三、證據：援用在原審之立證方法，並提出本院八十三年度上更(一)字第一一七號，最
    高法院八十五年台上字第一三八九號民事判決影本各一份為證。
丙、本院依職權向台灣屏東地方法院調閱該院八十二年度訴字第四七八號交還土地等
    事件全卷。
    理      由
一、被上訴人主張，坐落屏東縣恆春鎮○○○段第八三－一號、八三－二號土地係被
    上訴人及其他共有人張景福、張清源、張戊申、張久吾、張慶堂、張鴻源、張鴻
    吉所共有，遭被上訴人無權占用，並於八三－一號土地上如原判決附圖（Ａ）所
    示斜線蓋用建物使用，爰依民法第七百六十七條、第八百二十一條規定，訴請上
    訴人將原判決附圖（Ａ）所示斜線土地上之建物拆除，將八三－一、八三－二號
    二筆土地交還被上訴人及其他共有人全體等語。
二、上訴人則以(一)伊於五十七年六月廿日向被上訴人之被繼承張海瑞買受同段第八三
    號土地時，該八十三號土地實際包括第八三－一號及第八三－二號土地，故因買
    受而占有，並非無權占有。(二)五十七年六月十七日所簽訂之「土地交換契約書」
    號五十七年六月二十日所簽訂之「買賣契約書」，不僅當事人互異，契約名稱亦
    不同，故二者乃各自獨立之契約，縱令兩造「土地交換契約」業經判決確定解除
    ，並不影響上訴人基於「買賣契約占用系爭土地之合法權源」等語資為抗辯。
三、被上訴人主張，坐落屏東縣恆春鎮○○○段第八三－一號、第八三－二號土地係
    被上訴人及其他共有人張景福、張清源：：等合計八人所共有，現為上訴人所占
    用上訴人並於八三－一號上附圖（Ａ）所示部分建有房屋等情，業據其提出土地
    登記簿謄本為證，且經原審會同屏東縣恆春地政事務所測量員勘驗現場屬實並繪
    制複丈成果圖在卷可憑，且上訴人對此部分事實亦不爭執，被上訴人此部分主張
    自堪信為真實。惟上訴人則以前揭情詞為辯，經查，
  (一)兩造於五十七年六月十七日訂立「土地交換契約書」，約定被上訴人乙○○所有
    土地坐落恆春鎮○○○段八三號（誤寫為八二號）田，願意與上訴人甲○○向訴
    外人汪新金承買之坐落同段四四田土地一筆互相交換，有上開「土地交換契約書
    」在卷可稽，並為兩造所不爭執。嗣上訴人將上開「土地交換契約書」持交代書
    時，經代書發覺虎頭山段八三號土地登記名義人為被上訴人之父張海瑞而非被上
    訴人，兩造乃再於五十七年六月二十日簽訂「買賣契約書」，記載出賣人為張海
    瑞，承買人甲○○，此經上訴人甲○○主張，並所提出之「買賣契約書」在卷可
    稽，且乙○○於本院八十三年上更(一)字第一一一號民事事件亦自認「（買賣）契
    約書上的印章是我向張海瑞合手來蓋的。」等語，是足見嗣後兩造確有於五十七
    年六月二十日簽訂上開「買賣契約書」之事實。
  (二)上開買賣契約書土地標示雖記載「恆春鎮○○○段地號八十三號」（上開土地交
    換契約書雖記載為八二號，惟係八三號之誤載，此為雙方所不爭執），惟雙方當
    時之真意應係包含先前於五十年九月二日由地號八十三土地分割出去之地號八十
    三－一土地，及嗣後於五十九年十二月九日由地號八十三－一土地分割出去之地
    號八十三－二土地，此除可由該土地買賣契約書之買賣土地標示欄記載土地面積
    為「０‧六八五二」公頃與現土地登記謄本記載地號八十三、八十三之一、八十
    三之二土地面積分別為「０‧五六二七公頃」、「０‧一一０四公頃」、「０‧
    ０一二一公頃」加起來面積相符可證外，另可由卷附之土地登記謄本記載地號八
    十三－一及八十三－二兩筆土地均遲至七十四年一月廿一日始發給權利書狀，即
    可知當時確實如上訴人所稱：係以舊所有權狀為依據而簽訂買賣契約。且依常理
    ，若上開契約未包含系爭土地，則系爭土地當不可能由上訴人使用迄今。從而，
    此部分事實堪以認定。
  (三)如上所述，兩造於五十二年六月十七日訂立「土地交換契約書」後，上訴人將土
    地交換契約書持交代書時，經代書發覺虎頭山段八三號土地登記名義為被上訴人
    之父張海瑞，兩造乃再於五十七年六月二十日簽訂（買賣契約書），記載出賣人
    為張海瑞，張海瑞並未出面，而係由被上訴人持其父張海瑞之印章，在買賣契約
    書上蓋用，且該買賣契約書記載「不動產交付日期於立契日交付」，「價金交付
    日期及方法於立契日付清」等均不另約定土地交付日期及價金交付日期，且依該
    「買賣契約書」之格式係代書向地政事所辦理不動產登記所用之格式以觀，足見
    五十七年六月二十日所訂之「買賣契約書」確係嗣後在代書指導下所訂立，其本
    意當在確保先前於五十七年六月十七日所訂立之土地交換契約書，將來可合法完
    成移轉登記所訂立，二者所指為同一事實，無論其名稱為何，二者應結合視為同
    一契約，並非另一件買賣契約。
  (四)兩造於五十七年六月十七日，同月二十日訂立上開契約後，上訴人迄未能將汪新
    金所有之虎頭山段四十四號土地辦理移轉所有權予被上訴人（依上訴人提出之土
    地所有權狀上訴人係至八十三年二月十七日取得虎頭山段四十四號之所有權）上
    訴人乃於八十二年八月間向原審法院訴請拆屋還地，並以該案起訴狀繕本之送達
    為解除上開互易契約，此業經本院調閱該案全卷查明無訛，而如前所述，上開五
    十七年六月十七及同月二十日所訂立之契約二者實應結合視為同一契約，且被上
    訴人上開解約之意思表示合法有效，則所謂買賣契約書自屬一併解合法解除，上
    訴人自不能執買賣契約書為其占有系爭土地之依據，上訴人執該買賣契約書為其
    合法占用之權源，自屬不可採。
四、綜上所述，被上訴人本於所有權作用，訴請上訴人將坐落八三－一號土地，如原
    判決附圖（Ａ）所示面積０‧００七０公頃土地之房屋建物拆除，將土地交還被
    上訴人及其他共有人，並將八三－二號土地交還被上訴人及其他共有人，為有理
    由，原審予以准許，並無不當，又拆屋還地部分，兩造陳明原供擔保，請求宣告
    或免為假執行之宣告，均核無不合，原審分別酌定相當擔保金額准許之，亦無不
    合，上訴意旨求予廢棄改判，為無理由，應予駁回。
五、本件事證己臻明確，兩造其餘攻擊防禦方法與判決之結果不生影響，爰不一一論
    述，併此明。
六、據上論結，本件上訴為無理由，依民事訴訟法第四百四十九條第一項、第七十八
    條，判決如主文。
中      華      民      國    八十九    年      三      月     八       日
                                      臺灣高等法院高雄分院民事第五庭
~B1審判長法官  蔡明宛
~B2法      官  李炫德
~B3法      官  黃科瑜
右為正本係照原本作成。
不得上訴。
中      華      民      國    八十九    年      三      月     十四     日
~B法院書記官  黃富美
                                                         ＧＫＢＡＪ


司法院資訊處製作；財團法人民間司法改革基金會備份。
